【裁判字號】    95,上易,1803
【裁判日期】    951115
【裁判案由】    恐嚇等
【裁判全文】
臺灣高等法院刑事判決                95年度上易字第1803號
上  訴  人  臺灣臺北地方法院檢察署檢察官
被      告  乙○○
被      告  丙○○
被      告  丁○○
被      告  戊○○
上列上訴人因恐嚇等案件，不服臺灣臺北地方法院95年度易字第
262號，中華民國95年7月21日第一審判決（起訴案號：臺灣臺北
地方法院檢察署94年度偵字第21005號），提起上訴，本院判決
如下：
    主  文
上訴駁回。
    事  實
一、丁○○於民國九十四年六月二十一日凌晨二時許，與於臺北
    縣板橋市經營超商之甲○○，因協商甲○○積欠酒商之債務
    問題，一同前往位於臺北市○○區○○街一百十五號二樓之
    中閣城舞廳洽談。丁○○與甲○○於上開舞廳Ｖ21包廂內，
    因協調不成，丁○○遂與姓名年籍不詳綽號為「阿成」之成
    年男子及姓名年籍均不詳為「阿成」友人之成年人二人，共
    同基於傷害、強制之犯意聯絡，先共同毆打甲○○，致甲○○受有頭部創傷合併前額五公分撕裂傷、鼻子挫傷、雙側髖
    部挫傷、雙眼球挫傷、眼前房出血、眼瞼及眼周區之挫傷等
    多處傷害，並以此強暴之方式，強迫甲○○簽立面額新台幣
    （同）二十萬元之本票，並交出甲○○之國民身份證，使甲○○行無義務之事。
二、案經甲○○訴由臺北市政府警察局萬華分局報請臺灣臺北地
    方法院檢察署檢察官偵查起訴。
    理  由
壹、有罪部分：
一、訊據被告丁○○對於告訴人甲○○於上開時、地因遭人毆打
    而受有事實欄所載傷害，且於遭毆後簽立二十萬元本票及交
    付國民身份證予其收執等節均不否認，惟否認有何傷害、強
    制或恐嚇犯行，辯稱：甲○○與其有債務糾紛，主動簽本票
    及拿身分證供其擔保，甲○○因持贓車欲解決債務，所以在
    場有喝酒之「阿成」及其友人看不過去才毆打甲○○，並非
    其授意云云。
二、經查：
(一)告訴人甲○○經原審傳拘無著，本院傳喚亦未到庭無法就其
    被害經過於原審或本院進行交互詰問，惟告訴人甲○○於警
    詢中之指訴，為證明犯罪事實存否所必要，且就形式觀察亦
    有可信之特別情形，而其於偵查中之陳述，就形式上觀察，
    並無顯不可性之情況，依刑事訴訟法第一百五十九條之三、
    第一百五十九條之一第二項之規定，均得採為證據。
(二)告訴人甲○○於上開時、地因遭人毆打而受有事實欄所受傷
    害，且於遭毆後簽立20萬元本票及交付國民身份證予被告丁○○等情，為被告丁○○所不否認，且有亞東紀念醫院診斷
    證明書、告訴人甲○○受傷之照片在卷可憑，此部分之事實
    堪以認定。
(三)被告丁○○雖辯稱：係甲○○主動簽本票及提供國民身份證
    供擔保，且「阿成」及其友人動手毆打甲○○並非其授意云
    云，惟證人即共同被告丙○○於警訊及偵查中供稱：當時丁○○與被害人甲○○進來包廂商討債務的事情，係丁○○與
    那幾位年輕人在跟甲○○洽談，後來就打起來了，是丁○○
    的員工、及員工的朋友一起動手。毆打甲○○的人又叫他簽
    本票及拿走他的身份證等語。(見偵查卷第三十頁、第三十
    一頁、第七十四頁)；證人即共同被告乙○○亦於警訊及偵
    查中供稱：當時丁○○與被害人甲○○在商討債務之事，不
    知怎樣那些年輕人就打起來了，動手的人是和丁○○一起去
    的。是毆打甲○○的人又叫他簽本票的，甲○○不是自願的
    等語。(見偵查卷第三十四頁、第三十五頁、第七十四頁)，
    是告訴人遭人毆打之前係與被告丁○○洽談積欠酒商債務之
    事，而綽號「阿成」者據被告丁○○所稱係其超商之員工，
    其餘在場者，除被告丙○○、乙○○及戊○○外，均係「阿
    成」之友人。「阿成」及其成年友人二人，若非經被告丁○○授意，當無於被告丁○○與告訴人甲○○洽談債務之際，
    因與其等無利害關係之事，而無端毆打告訴人甲○○之理。
    況被告丁○○亦自承：告訴人甲○○被打後，其要求甲○○
    開立二十萬元之本票，並且將國民身份證交其保管等情 (見
    偵查卷第七十二頁)。本院衡諸告訴人甲○○遭毆打後，旋
    即被要求簽立二十萬本票及交付國民身分證予被告丁○○，
    足見告訴人甲○○確因與被告丁○○洽談不成，而遭毆打，
    並於遭毆打後遭強制簽立本票及交付身份證，而行無義務之
    事，是被告丁○○、「阿成」及「阿成」友人二人，應共負
    傷害及強制之罪責，被告丁○○以前詞置辯，並無理由。雖
    證人乙○○於本院訊問時改稱：不知有簽本票之事，核係其
    遭以共犯身分起訴後卸責之詞，應以其於偵查中與證人丙○○所供情節相符之供述為可採。被告事證明確，犯行足堪認
    定。
三、按被告丁○○行為後，刑法業於九十四年二月二日修正公布
    ，九十五年七且一日起施行，其中刑法第二十八條、第三十
    三條、第五十五條、第四十一條等規定，業經修正。而行為
    後法律有變更者，適用行為時之法律，但行為後之法律有利
    於行為人者，適用最有利於行為人之法律，修正後刑法第二
    條第一項定有明文。此條規定係規範行為後法律變更所生新
    舊法比較適用之準據法，本身尚無新舊法比較適用之問題，
    於新法施行後，應一律適用新法第二第一項之規定，為「從
    舊從輕」之比較，先予敘明。再按本次法律變更，比較時應
    就罪刑有關之共犯、未遂犯、想像競合犯、牽連犯、連續犯
    、結合犯，以及累犯加重、自首減輕暨其他法定加減原因 (
    如身分加減)與加減例等一切情形，綜其全部罪刑之結果而
    為比較 (最高法院九十五年五月二十三日九十五年度第八次
    刑庭會議決議參照）。經查：
   (1)刑法第二百七十七條第一項傷害罪之規定，法定刑為「三
      年以下有期徒刑、拘役或一千元以下罰金」；刑法第三百
      零四條強制罪之規定，法定刑為「三年以下有期徒刑、拘
      役或三百元以下罰金。」，就罰金部分，依修正後刑法施
      行法第一條之一：「中華民國九十四年一月七日刑法修正
      施行後，刑法分則編所定罰金之貨幣單位為新臺幣。九十
      四年一月七日刑法修正時，刑法分則編未修正之條文定有
      罰金者，自九十四年一月七日刑法修正施行後，就其所定
      數額提高為三十倍。但七十二年六月二十六日至九十四年
      一月七日新增或修正之條文，就其所定數額提高三倍。」
      ，及修正後刑法第三十三條第五款將罰金刑定為「新臺幣
      一千元以上三千元以下，以百元計算之」等規定，則修正
      後刑法第二百七十七條第一項傷害罪所得科處之罰金刑最
      高為新臺幣三萬元；刑法第三百零四條強制罪部分，所得
      科處之罰金刑最高為新臺幣九千元，惟依被告丁○○行為
      時之刑罰法律，即罰金罰鍰提高標準條例第一條前段規定
      之提高倍數為十倍，比較修正前、後之刑罰法律，自以修
      正前之法律較有利於被告，是被告丁○○應依修正前刑法
      第二百七十七條第一項及刑法第三百零四條論處。
   (2)刑法第二十八條關於共犯之規定，由原條文：「二人以上
      共同實施犯罪行為者，皆為共犯」，修正為：「二人以上
      共同實行犯罪行為者，皆為共犯」，揆諸本條之修正理由
      係為釐清陰謀共同正犯、預備共同正犯、共謀共同正犯是
      否符合正犯之要件，被告丁○○就本案犯行並非陰謀犯或
      預備犯，則適用舊法第二十八條規定論處，對被告丁○○
      並無不利。
   (3)刑法第五十五條關於牽連犯之規定業已刪除，則被告之數
      犯罪行為，於新法施行後，應予分論併罰。此刪除雖非犯
      罪構成要件有變更，但顯已影響行為人刑罰之法律效果，
      自屬法律有變更，依新法第二條第一項規定，比較新舊法
      結果，仍應適用較有利於被告之行為時法律即依舊法論以
      牽連犯。
   (4)刑法第四十一條第一項前段關於易科罰金之規定，新法修
      正為「犯最重本刑為五年以下有期徒刑以下之刑之罪，而
      受六個月以下有期徒刑或拘役之宣告者，得以新臺幣一千
      元、二千元或三千元折算一日，易科罰金。」惟依被告丁○○行為時之刑罰法律，即舊法第四十一條第一項前段：
      「犯最重本刑為五年以下有期徒刑以下之刑之罪，而受六
      個月以下有期徒刑或拘役之宣告，因身體、教育、職業、
      家庭之關係或其他正當事由，執行顯有困難者，得以一元
      以上三元以下折算一日，易科罰金。」及罰金罰鍰提高標
      準修例第二條關於「依刑法第四十一條易科罰金者，均就
      其原定數額提高為一百倍折算一日；法律所定罰金數額未
      依本條例提高代辦倍數，或其處罰法條無罰金刑之規定者
      ，亦同」等規定，易科罰金之折算標準最高為銀元三百元
      ，最低為銀元一百元，換算為新臺幣後，最高額為新臺幣
      九百元，最低額為新臺幣三百元。比較修正、後關於易科
      罰金折算標準之刑罰法律，商用修正前之規定即修正前刑
      法第四十一條第一項前段及罰金罰鍰提高標準條例第二條
      之規定，對被告丁○○較為有利。
   (5)綜上法律修正前、後之比較，揆諸上揭說明及修正後刑法
      第二條第一項之「從舊從輕」原則，適用修正前之相關刑
      罰法律，對被告丁○○較為有利，自應適用修正前刑法相
      關規定及罰金罰鍰提高標準條例第一條前段。
四、核被告丁○○所為，係犯修正前刑法第二百七十七條第一項
    之傷害罪及第三百零四條之強制罪。被告與「阿成」及不詳
    姓名成年人共四人間，有犯意聯絡及行為分擔，為共同正犯
    。被告所犯上開二罪有方法結果之牽連關係，應依修正前刑
    法第五十五條牽連犯之規定，論以較重之傷害罪。起訴檢察
    官雖認被告丁○○所犯係修正前刑法第二百七十七條第一項
    之傷害罪及同法第三百四十六條第一項之恐嚇取財罪，其中
    恐嚇取財罪部分，業經蒞庭檢察官當庭變更起訴法條為修正
    前刑法第三百零四條之強制罪及刑法第三百零五條之恐嚇罪
    (此部分詳如後述)，並經本院當庭告知變更後之法條，而無
    礙於被告之防禦權，於社會事實同一之範圍內，本院自得予
    以審理。
五、檢察官另認被告丁○○除強迫甲○○簽立本票及交付國民身
    份證外，並同時強迫甲○○簽立超商讓渡書、切結書及交付
    汽車鑰匙，亦犯修正前刑法第三百零四條之強制罪嫌；另檢
    察官亦認被告丁○○等人出言恐嚇告訴人甲○○不得報警，
    否則將押到山上埋掉等語，使甲○○心生畏懼，認此部分另
    犯修正前刑法第三百零五條之恐嚇罪嫌。訊據被告丁○○堅
    詞否認此部分之犯，辯稱：其並未拿甲○○的車鑰匙，亦沒
    有所謂的超商讓渡書、切結書，更未恐嚇甲○○不得報警，
    否則要將其埋掉等語。經查：本案卷內並無甲○○遭強制簽
    立之超商讓渡書、切結書在卷可憑，被告丁○○亦自始否認
    有強迫甲○○簽立超商讓渡書、切結書及強取車鑰匙等情，
    且告訴人甲○○於偵查中指稱其遭毆打後已無意識，遭他人
    牽手強簽文件，是在告訴人甲○○遭毆打而意識不清之情形
    下，是否確有簽立超商讓渡書、切結書，不能無疑，而甲○○所駕車輛，依甲○○之供述亦經友人先行開走，若被告丁○○確強制告訴人甲○○交出汽車鑰匙，又豈會任令告訴人
    之友人將車先行開走，依「罪證有疑，利於被告」之證據法
    則，自應為有利於被告丁○○之解釋，難認被告丁○○有強
    制甲○○簽立超商讓渡書、切結書及強取汽車鑰匙之強制犯
    行。另有關恐嚇不得報警部分，除告訴人甲○○之指訴外，
    別無其他佐證。尚不能僅以告訴人單一之指訴即認被告丁○○犯有恐嚇之罪。
六、原審以被告丁○○罪證，適用刑法第28條、第277條第1項、
    第304條、修正前刑法第55條、第41條第1項前段、罰金罰鍰
    提高標準條例第1條前段、第2條，並審酌被告丁○○之素行
    、犯罪動機、目的、手段、被害人受害程度及犯罪後態度等
    一切情狀，量處有期徒刑伍月，如易科罰金以佰元折算壹
    日並就被訴強制被害人簽立超商讓渡書、切結書，強取汽車
    鑰匙部分，暨恐嚇不能報警部分，係罪證不足，唯因公訴人
    認與論罪部分為實質一罪，而不另為無罪諭知等情，核無不
    合，公訴人上訴意旨仍以被害人未到庭陳述未盡調查能事云
    云，而指摘原判決被告丁○○部分不當為無理由，應予駁回
    。
貳、無罪部分：
一、公訴意旨略以：丁○○於九十四年六月二十一日凌晨二時許
    ，偕同二名不知真實姓名之男子，至甲○○所經營位於臺北
    縣三重市之某超商內，佯稱已為其處理妥與酒商間之債務問
    題，要求甲○○一同驅車前往位於臺北市○○區○○街一百
    十五號二樓之中閣城舞廳商談該債務問題。丁○○與甲○○
    在上開舞廳Ｖ21包廂內，因協調不成，丁○○遂與丙○○、
    乙○○、戊○○ (綽號威哥)及綽號「阿成」、「太子」、
    「十三」等不詳男子，基於共同之犯意聯絡，毆打甲○○，
    致甲○○受有頭部創傷合併前額五公分撕裂傷、鼻子挫傷、
    雙側髖部挫傷、雙眼球挫傷、眼前房出血、眼瞼及眼周區之
    挫傷等多處傷害，並以此強暴之方式，強迫甲○○簽立面額
    二十萬元之本票，超商讓渡書、切結書，且強迫甲○○交出
    國民身份證及車子鑰匙，使甲○○行無義務之事。嗣並出言
    恐嚇甲○○不得報警，否則將押到山上埋掉等語，致使甲○○心生畏懼，因認被告乙○○、丙○○、戊○○等人共犯修
    正前刑法第二百七十七條第一項傷害罪嫌、同法第三百零四
    條強制罪嫌及刑法第三百零五條之恐嚇罪嫌 (起訴書所載被
    告等所犯刑法第三百四十六條第一項之恐嚇取財罪嫌，業經
    蒞庭檢察官當庭變更起訴法條為刑法第三百零四條之強制罪
    及刑法第三百零五條之恐嚇罪，並經踐行向被告等人告知罪
    名及法條之程序) 。
二、按犯罪事實應依證據認定之，無證據不得認定其犯罪事實。
    又不能證明被告犯罪者，應諭知無罪之判決，刑事訴訟法第
    一百五十四條第二項、第三百零一條第一項分別定有明文。
    再按，事實之認定，應憑證據，如未能發現相當證據，或證
    據不足以證明，自不能以推測或擬制之方法，為裁判基礎；
    且認定不利於被告之事實須依積極證據，苟積極證據不足為
    不利於被告事實之認定時，即應為有利於被告之認定；另認
    定犯罪事實所憑之證據，雖不以直接證據為限，間接證據亦
    包括在內，然無論直接證據或間接證據，其為訴訟上之證明
    ，須於通常一般之人均不致有所懷疑，而得確信其為真實之
    程度者，始得據之為有罪之認定，倘其證明尚未達到此一程
    度，而有合理之懷疑存在，無從使事實審法院得有罪之確信
    時，即應由法院為諭知被告無罪之判決（最高法院四十年臺
    上字第八六號、三十年上字第八一六號、七十六年臺上字第
    四九八六號判例要旨參照）。又被害人之陳述如無瑕疵，且
    就其他方面調查又與事實相符，固足採為科刑之基礎，倘其
    陳述尚有瑕疵，則在未究明前，遽採為論罪科刑之根據，即
    難認為適法 (最高法院六十一年臺上字第三○九九號判例意
    旨參照)。而所謂無瑕疵，係指被害人所為不利被告之陳述
    ，與社會上一般生活經驗或卷存其他客觀事實並無矛盾而言
    。至所謂就其他方面調查認與事實相符，非僅以所援用之旁
    證足以證明被害結果為已足，尤須綜合一切積極佐證，除認
    定被告確為加害人之可能外，在推理上無從另為其他合理原
    因之假設，有一不合於此，即不能以被害人之陳述做為論斷
    之證據。故在被害人指訴被告涉嫌犯罪之場合，縱令所訴情
    由依其所結合之旁證在情理上尚非絕無可能，若在一般生活
    經驗上仍可另認為其他有利被告之合理推斷，根據前述「罪
    證有疑，利於被告」之證據法則，即不得遽以片面之觀點，
    認為告訴人之陳述或其所本旁證已適為有罪判斷之依據推定
    其犯罪事實。
三、訊據被告乙○○、丙○○、戊○○三人均堅詞否認有何傷害
    、強制及恐嚇之犯行。被告乙○○辯稱：案發當時在場喝酒
    ，其並未出手毆打被告，亦未強迫甲○○簽本票等語被告丙○○辯稱：案發時其在場，並未動手打人，還幫忙勸架，其
    並未叫甲○○簽本票，本案與其無關等語；被告戊○○辯稱
    ：其在做養生茶之生意，因被告乙○○等人開超商，想將產
    品在其等經營之超商上架，當天才一起應酬，其並未毆打甲○○，亦未說恐嚇的話等語。
四、經查：
(一)告訴人甲○○於警詢時指稱本案發生之經過為：二十一日二
    時許，酒商的朋友夥同二名小弟前來店裡，說要處理十五萬
    元之事，我即與他們同往中閣城舞廳，當時裡面還有四人，
    威哥的小弟「十三」、「太子」打我，其他的人一起動手，
    有的拿電擊棒，甚至有人拿一把黑色槍支敲我的頭，其中老
    大 (乙○○)、老三 (丙○○)邊打邊說打死他云云。(見偵
    查卷第十三頁)，嗣於偵查中則改稱：他們想把我之店吃下
    來，我一到就要我將我的店讓給他們，就有一、二十位小弟
    打我。乙○○、丁○○有用手打我，戊○○有拿槍打我頭，
    丙○○沒有動手，也沒有阻止云云 (見偵查卷第七十九頁
    、第八十頁)，其就動手毆打他的人究有七人 (酒商的朋友
    夥同二名小弟再加上包廂內之四人共七人)？或係「一、二
    十人」？前後所供差異極大。且告訴人甲○○於警詢中稱老
    大(乙○○)、老三 (丙○○)邊打邊說打死他；惟於偵查中
    則稱被告丙○○並未動手，是被告丙○○究有動手毆打甲○○，甲○○所供亦前後不相一致。再者，告訴人甲○○於警
    詢中表示：自稱「威哥」者有一張名片叫戊○○，其他人我
    不認識，是他們打我時自己自稱綽號的。(見偵查卷第十四
    頁)，並稱：被告戊○○持槍敲其頭部，惟被告戊○○與告
    訴人甲○○素昧平生，故於初次見面時交付名片，以提供甲○○日後聯絡之資料，被告戊○○若果真攜槍與會，並亮槍
    敲擊甲○○頭部，豈有出示名片以供告訴人循線報警查緝之
    可能。況案發時在場之證人曾亭蓉亦到庭證稱當天現場並未
    見槍枝等情 (見原審九十五年六月十四日審理筆錄)。再者
    ，告訴人甲○○稱案發後其所駕賓士汽車，係由其叫朋友先
    行開走，清晨五點多，其老婆在樓下等其一同離去 (見偵查
    卷第十三頁)，若被告乙○○、丙○○、戊○○等人意在取
    得甲○○之賓士汽車，豈有僅取走車鑰匙，而任令甲○○通
    知友人將車先行駕走之理，是甲○○之指訴前後有不符之處
    或有與經驗法則相違之處，容有瑕疵。
(二)告訴人甲○○於警詢中指稱：其在二十日有二張給酒商之支
    票退票，金額約四萬元，再加上隔天未到期之票錢，總共欠
    酒商十五萬元，惟證人即甲○○之妻曲蘭芬於偵查中則稱：
    我在顧店，因為跳了「九張票」，有酒商的人來，我先生跟
    他們談事情等語。(見偵查卷第八十頁)而證人即酒匯國際股
    份有限公司之主管邱柏盛亦於原審審理時到庭證稱：甲○○
    有積欠貨款，連跳票共約三十萬元，九十四年六月二十一日
    ，其前往甲○○經營之超商取款，甲○○外出籌款，由其配
    偶看店，其與甲○○通電話後，同意搬貨抵債，搬的貨物抵
    十五萬元，另十五萬元第二天甲○○委託他人出面償還等語
    (見原審九十五年四月十九日審判筆錄)，是告訴人甲○○對
    於其與酒商間之糾紛究竟如何，所指與負責看管超商之配偶
    曲蘭芬及證人邱柏盛所證內容均不相符，似另有隱情。
(三)證人邱柏盛於原審審理時證稱：甲○○未依約定付款，某日
    晚間至其經營之超商取款，甲○○外出籌錢，約至晚間十二
    點仍未返回超商，其乃以電話與甲○○聯絡，經甲○○同意
    搬貨抵債，搬貨搬到一半，接獲丁○○電話表示其認識甲○○，要求先不要搬貨，說這條帳他要負責，要我們第二天到
    他的店裡去收錢，我們就停止搬貨，稍後，丁○○並至現場
    ，第二天我們找丁○○收款，突然接到甲○○的電話，表示
    可以自己處理，其與甲○○的代表乃另約他處付款，立有收
    據等語 (見原審九十五年四月十九日審判筆錄)，亦有該紙
    收據在卷可憑，由證人邱柏盛上開證詞可知被告丁○○確曾
    出面為告訴人處理債務問題，被告乙○○、丙○○、戊○○
    雖於告訴人甲○○與被告丁○○洽談債務問題時在場，但其
    等於衝突時在場，在社會生活經驗上，合理之原因非一，尚
    無法僅依上開告訴人甲○○有瑕疵之指訴，即推認被告乙○○、丙○○、戊○○確與被告丁○○有傷害、強制及恐嚇告
    訴人甲○○之犯意聯絡及行為分擔。本案告訴人指訴被告乙○○、丙○○、戊○○涉嫌犯罪，縱令所訴情由依其所結合
    之旁證在情理上尚非絕無可能，但在一般生活經驗上仍有其
    他有利被告乙○○、丙○○、戊○○之合理推斷，依「罪證
    有疑，利於被告」之證據法則，即不得遽以片面之觀點，認
    為告訴人之陳述或其所本旁證已適為有罪判斷之依據而推定
    其犯罪事實。
五、綜上所述，告訴人指訴被告乙○○、丙○○、戊○○三人犯
    罪之部分，非無瑕疵，綜合全案卷證，尚無從認定被告乙○○、丙○○、戊○○有對告訴人甲○○為傷害、強制及恐嚇
    之犯行。此外，復查無其他積極證據，足認被告乙○○、丙○○、戊○○確有檢察官所指犯行，被告乙○○、丙○○、
    戊○○三人犯罪尚屬不能證明，原審依上開法條規定及最高
    法院判例意旨，諭知被告乙○○、丙○○、戊○○三人無罪
    並無不合，公訴人上訴意旨仍以告訴人於警訊及偵查中指述
    及被告乙○○、丙○○、戊○○在場而指摘原判夬此部分不
    當，為無理由，應予駁回。
據上論斷，應依刑事訴訟法第368條，判決如主文。
本案經檢察官劉靜婉到庭執行職務。
中    華    民    國    95    年    11    月    15    日
                  刑事第七庭    審判長法  官 陳 正 雄
                                      法  官 許 錦 印
                                      法  官 蔡 光 治
以上正本證明與原本無異。
不得上訴。
                                      書記官 陳 韋 杉
中    華    民    國    95    年    11    月    23    日
附錄本案論罪科刑法條：
中華民國刑法第277條
（普通傷害罪）
傷害人之身體或健康者，處3年以下有期徒刑、拘役或1千元以下
罰金。
犯前項之罪因而致人於死者，處無期徒刑或7年以上有期徒刑；
致重傷者，處3年以上10年以下有期徒刑。
中華民國刑法第304條
（強制罪）
以強暴、脅迫使人行無義務之事或妨害人行使權利者，處 3 年以
下有期徒刑、拘役或 3 百元以下罰金。
前項之未遂犯罰之。


司法院資訊處製作；財團法人民間司法改革基金會備份。
